【裁判字號】    98,上易,944
【裁判日期】    990428
【裁判案由】    除去圍籬等
【裁判全文】
臺灣高等法院民事判決                 98年度上易字第944號
上  訴  人  癸○○
            辛○○
            子○○
共      同
訴訟代理人  耿淑穎律師
            王彩又律師
            張淑美律師
被上訴  人  丑○○
            庚○○
            己○○
            丁○○
            丙○○
            戊○○
            卯○○
            寅○○
            壬○○
            甲○○
            乙○○○
上列十一人
訴訟代理人  涂秀蕊律師
被上訴  人  辰○○    住新竹市○○路386巷60弄1號
上列當事人間請求除去圍籬等事件，上訴人對於中華民國98 年9
月9日臺灣新竹地方法院98 年度訴字第37號第一審判決提起上訴
，上訴人並為訴之追加，本院於99年4月7日言詞辯論終結，判決
如下：
    主  文
上訴及追加之訴均駁回。
第二審及追加之訴訴訟費用，由上訴人負擔。
    事實及理由
一、被上訴人辰○○未於言詞辯論期日到場，核無民事訴訟法第
    386 條所列各款情事，爰依上訴人聲請由其一造辯論而為判
    決。
二、上訴人主張：坐落新竹市○○段○○段164-6、164-7 地號土
    地為上訴人癸○○所有，上開土地上建有地上7層及地下1層
    共計14戶之建物，尚未取得使用執照，建物起造人為上訴人
    。詎被上訴人竟將上開建物車庫之出入口前釘上圍籬，致14
    戶建物之車輛無法進出，妨害建物所有權人即上訴人行使權
    利，爰依民法第767 條規定，求為被上訴人應將坐落新竹市
    ○○段3小段164-6、164-7地號土地上如原判決附圖E-F、G-
    H、I-J所示之圍籬拆除，並將土地返還上訴人癸○○之判決
    。
    原審駁回上訴人之訴。
三、上訴人對原審判決提起部分上訴，聲明：(一)原判決關於駁回
    下列第二項之訴廢棄。(二)上開廢棄部份，被上訴人應將坐落
    新竹市○○段○○段163地號土地上如本判決附圖一所示綠色
    部分之圍籬拆除。(三)追加部分：禁止被上訴人於坐落新竹市
    ○○段3小段163地號如本判決附圖一所示Ａ部分（藍色）土
    地（面積40平方公尺）架設圍籬或為其他防阻上訴人通行之
    行為。(四)就上開(二)部分願供擔保請准宣告假執行。
    上訴人提起第二審上訴後，就上開第(二)項聲明，主張被上訴
    人設置圍籬係故意以背於善良風俗之方法，加損害於上訴人
    ，爰追加依民法第184條第1項後段、第185條第1項規定為請
    求權基礎。另就上開第(三)項聲明，則為避免被上訴人將圍籬
    拆除後，再為其他防阻上訴人通行之行為，爰為此項聲明之
    追加。被上訴人就上開追加雖當庭表示不同意，惟本院核上
    訴人所為上開追加之事實與原審起訴主張之基礎事實相同（
    均係被上訴人設置圍籬，上訴人建物之車輛無法通行），則
    依民法第446條第1項但書、第255條第1項第2款 等規定，應
    予准許，先予敘明。
    上訴人另補充意旨略以：(一)163 地號土地為現有巷道，已經
    新竹市政府認定並編為西大路315 巷，土地所有權人亦早向
    稅捐稽徵單位以163 地號土地無償供公眾通行為由，申請免
    徵地價稅多年，該巷內建物屋齡30餘年，可知該巷道至少已
    供公眾通行30餘年以上，巷內之公寓住宅有對外營業之當鋪
    ，可見係供不特定公眾通行，非僅供被上訴人使用，有公用
    地役關係，被上訴人之所有權受到限制，有容忍上訴人通行
    之義務。(二)縱系爭163 地號土地非既成道路，惟該土地確已
    供不特定公眾通行多年，不得再為其他用途，被上訴人架設
    系爭圍籬之行為對自己無任何利益，反使上訴人之車輛無法
    進出，嚴重妨害上訴人就系爭建物行使所有權，構成權利濫
    用，係故意以違背善良風俗之方法加損害於上訴人。(三)上訴
    人並未同意簽立系爭協議書，且163地號與164-7地號土地間
    之圍牆原係164-7 地號土地上建物之屋壁，該建物因年久失
    修倒塌，僅存該面牆壁，該面牆壁並非二地號之界址或防阻
    164-7地號土地上建物所有人通行163地號土地而設。況該面
    牆壁係位於164-7地號土地上，業經臺灣新竹地方法院97 年
    度簡上字第20號事件確認在案，上訴人癸○○為164-7 地號
    土地之所有權人，本有拆除該面牆壁之權利，僅被上訴人仗
    人多勢眾，阻撓系爭建物工程進行，建物施作廠商葉富明不
    得已而擅自簽立協議書，以求工程之順利進行云云。
四、被上訴人丑○○、庚○○、己○○、丁○○、丙○○、戊○
    ○、卯○○、寅○○、壬○○、甲○○、乙○○○（下稱丑
    ○○等11人）一致聲明：上訴及追加之訴均駁回。並以：(一)
    被上訴人共有之163地號土地，經編定為西大路315巷，乃被
    上訴人原四合院之私有院落，屬私設通道，係無尾巷，此有
    新竹市政府設立無尾巷標誌可明，為單向出口之通路，專供
    315巷巷內6戶住家及2棟公寓（7、10號）之住戶出入使用，
    並無貫通連接其他道路而有不特定人可以往來通行之客觀情
    形，與既成道路之供不特定公眾通行所必要之要件不合，自
    無公用地役關係。(二)退步縱認具有公用地役關係，上訴人亦
    僅得享有公法上之反射利益，上訴人並無得持公用地役權對
    抗土地所有權人，並請求禁止圍籬或為其他防阻通行之請求
    權存在。且縱認有公用地役權關係，163地號土地所有 權人
    之所有權雖受限制，亦僅係按現狀巷道使用狀況，因上訴人
    所有164-6、164-7地號及被上訴人所有163地號之土 地長期
    以來有圍牆為界，上訴人並無「破牆」進入系爭163地 號土
    地主張另闢新通行路線之權限。(三)164-7地號土地一向 係連
    接勝利路228巷對外通行西大路，依被上訴人與系爭建 物工
    地負責人葉富明簽訂之協議書觀察，上訴人明知其無權通行
    被上訴人系爭163地號土地，現竟違反協議書內容強要 通行
    ，被上訴人架設系爭圍籬之目的在確保被上訴人土地地界及
    使用範圍之限度，恢復原有圍牆劃定使用範圍功能，並無任
    何妨害上訴人就建物之所有權行使或濫用權利之情事，則上
    訴人請求拆除圍籬主張通行，為無理由。(四)圍籬係設在被上
    訴人所有之163地號上，並未占用上訴人所有之164-6、164-
    7地號土地，上訴人自不得依民法第767條中段及後段規定，
    請求被上訴人拆除系爭圍籬及禁止被上訴人於自己所有土地
    上架設圍籬或為其他行為等語抗辯。
    被上訴人辰○○未到庭亦未提出書狀，為任何聲明及陳述。
五、兩造不爭執之事實：
  (一)坐落新竹市○○段○○段164-6、164-7 地號土地乃上訴人癸
    ○○所有，依序於94年3月11日、4月20日以買賣為由辦妥所
    有權移轉登記；嗣上開地號土地其上興建地上7層、地下1層
    （14戶）之店鋪大樓（新竹市政府94府工建字第00105 號建
    造執照），該建物起造人為上訴人，有土地登記謄本、建造
    執照變更設計資料可稽（原審卷第6-9頁）。
  (二)與上開164-6、164-7地號相鄰之同段163 地號土地，原為郭
    正夫及被上訴人甲○○、壬○○、郭從素蓮、丁○○、戊○
    ○、丙○○等7人共有；其中郭正夫於82年12月11 日死亡，
    繼承人為被上訴人己○○、庚○○及代位繼承人卯○○、寅
    ○○及辰○○等5人，另繼承人丑○○拋棄繼承，亦即163地
    號土地係由被上訴人丑○○外之其餘被上訴人11人（下稱庚
    ○○等11人）共有，業據臺灣新竹地方法院97年度訴字第
    200 號判決載明（原審卷第46頁反面），並有臺灣新竹地方
    法院所發丑○○拋棄繼承之准予備查通知附卷（本院卷第91
    頁）。
  (三)在上訴人癸○○所有164-6、164-7地號上興建之建物，面鄰
    東方即西大路315巷之1樓建築圖設計有2 個法定停車位，有
    變更設計建造執照資料及壹層平面圖足憑（原審卷第8、139
    頁，本院卷第71頁）。
  (四)上開建物已於95年度建竣，惟迄今並未領得使用執照，該建
    物鄰東方處有被上訴人設置之圍籬，該圍籬所在位置在 163
    地號上如本判決附圖一所示之綠色部分，業經本院會同地政
    事務所人員至現場勘驗並測量明確，有勘驗筆錄、兩造提出
    之現場照片及複丈成果圖可稽（本院卷第55、155-158、165
    -168、178、186-188、197-203頁）。
  (五)兩造間有多起訴訟：
    1.被上訴人戊○○於96年間列上訴人癸○○為被告，主張上
      訴人癸○○興建之建物占用163地號土地， 提起請求回復
      原狀之民事訴訟，經臺灣新竹地方法院新竹簡易庭於97年
      1月31日以96年度竹簡字第255號判決以：上訴人癸○○興
      建之建物並未占用163地號 土地為由，駁回戊○○之訴；
      雖經戊○○提起上訴，再經同法院普通庭於98年9月30 日
      以97年度簡上字第20號判決駁回戊○○之上訴及追加之訴
      ，並確定在案，有上開民事判決可參（本院卷第58-70 頁
      ）。
    2.上訴人癸○○於97年間列被上訴人為被告，提起確認袋地
      通行權存在之民事訴訟，經臺灣新竹地方法院於97 年9月
      19 日以97年度訴字第200號判決駁回癸○○之訴，並於97
      年10月27日確定，有該民事判決及判決確定證明書在卷（
      原審卷第46-50頁，本院卷第90頁）。
    3.上訴人辛○○於97年間對被上訴人戊○○、乙○○○、壬
      ○○等3 人提出涉嫌妨害自由之刑事告訴，經臺灣新竹地
      方法院檢察署檢察官於97年6月7日以97年度偵字第1193號
      為不起訴處分；雖經上訴人辛○○聲請再議，再經臺灣高
      等法院檢察署於97年8 月13日以97年度上聲議字第4361號
      駁回再議確定，有上開不起訴處分書可按（原審卷第51 -
      55頁）。
六、查上訴人乃系爭164-6、164-7地號上興建之地上7層、地下1
    層建物1棟共計14戶房屋之起造人，該建物臨西大路315巷部
    分之車庫出入口前，有被上訴人設置之圍籬，圍籬所在位置
    係被上訴人所有之系爭163 地號土地上如本判決附圖一所示
    綠色連線部分，業經本院至現場勘驗該圍籬係以鐵絲及螺栓
    圈綁固定於管柱及土地上，並囑託地政事務所測量明確，此
    有建造執照變更設計資料、勘驗筆錄、兩造提出之現場照片
    及複丈成果圖足憑（原審卷第8-9頁，本院卷第55、155-158
    、165-168、178、186-188、197-203頁）。上訴人執詞主張
    ：被上 訴人所設圍籬乃活動裝置，位在上訴人所有164-6、
    164-7地號土地上，尚屬無據。
七、上訴人主張：被上訴人所有之163地號土地編定為西大路315
    巷，係供不特定公眾通行多年之既成道路，有公用地役關係
    ，被上訴人之所有權受到限制，茲竟設置圍籬致上訴人所有
    建物之車輛無法進出，妨害上訴人行使建物之所有權，係以
    背於善良風俗之方法加損害於上訴人，爰依民法第767 條及
    第184條第1項後段等規定，請求被上訴人拆除圍籬及不得為
    任何防阻上訴人通行之行為云云，為被上訴人丑○○等11人
    所否認，並辯稱：西大路315 巷乃地主私設通道，為無尾巷
    ，並非供不特定公眾所通行之既成巷道，上訴人所有164- 7
    地號與163地號土地其前即以圍牆為界，164-7地號土地以前
    係經由勝利路228巷向外通行等語。經查：
  (一)上訴人癸○○於94年3、4月間購買取得164-6、164-7地號土
    地，嗣並由上訴人為起造人在上開土地上興建建物，在此之
    前，164- 7地號與相鄰之163 地號土地間以磚造圍牆相隔，
    164-7地號上舊屋係經由勝利路228巷對外通行，而非經由西
    大路315巷對外通行等情，業據被上訴人丑○○等11 人陳明
    ，並提出164-7地號上舊屋圍牆與西大路315 巷4號房屋相鄰
    牆壁之舊時照片、上訴人在推案銷售房屋前現場殘留部分磚
    牆之照片等件足憑（本院卷第92-93、159-160頁）；另承攬
    上訴人興建房屋工程之包商葉富明（甲方）於94年1 月18日
    與163 地號之部分地主被上訴人壬○○、乙○○○、被上訴
    人丙○○之母郭彭秀梅等3 人（乙方）簽訂協議書，其上第
    參條載明：「乙方同意甲方拆除舊有164之7 號與315巷之圍
    牆」等語（本院卷第120 頁），上訴人未爭執上開證據之形
    式真正，堪認：於上訴人94年間興建房屋之前，164-7 地號
    與163地號土地間以磚造圍牆阻隔，並未相通，164-7地號上
    之舊屋係經由勝利路228巷出入，而非經由西大路315巷出入
    等情。兩造在此對該磚造圍牆是否即係上開2 筆土地之界址
    所在、圍牆位在何筆土地上爭執不休，惟上開事項並非本件
    訴訟之重要爭點，本院無就上開事項予以調查審認之必要，
    附此說明。
  (二)上訴人雖主張：編定為西大路315巷之163地號土地，係供不
    特定公眾通行之既成巷道，早經被上訴人申請免稅，有公用
    地役關係存在云云，固據提出新竹市政府函件為憑（本院卷
    第56頁）。茲查：
    1.按所謂既成道路成立公用地役關係，首須為不特定之公眾
      通行所必要；於公眾通行之初，土地所有權人並無阻止之
      情事；且須經歷之年代久遠而未曾中斷，應以時日長久，
      一般人無復記憶其確實之起始，僅能知其梗概為必要，司
      法院大法官會議第400號解釋著有明文。
    2.查系爭163地號土地經編定為西大路315巷，為「現有巷道
      」，有新竹市政府96年7月9日府工建字第0960070680號函
      可按（本院卷第56頁），並為兩造所不爭執，惟上開新竹
      市政府函文並未表明西大路315 巷為「既成道路」，而既
      成道路在法律上須符合前開要件始足成立，本件自應進一
      步審酌西大路315 巷是否符合既成道路之要件？查西大路
      315巷內有門牌1、3、4、5、6、7、8、10號等房屋，巷道
      盡頭即係西大路10號房屋，此巷道並無與其他道路貫通連
      接，性質上屬封閉通道，即俗稱之「無尾巷」，亦經新竹
      市○○○○○路315 巷入口處設置無尾巷之標誌明確（巷
      內門牌房屋及相關位置詳如附圖二所示），並經本院至現
      場勘驗屬實，且有勘驗筆錄、現場圖、無 尾 巷標誌圖及
      315巷道照片足憑（本院卷第156、158、178-179頁上方照
      片）。 是西大路315巷為無尾巷，並無與其他道路貫通連
      接，已非供不特定公眾通行必要而使用之道路甚明。
    3.再參被上訴人丑○○等11人提出之舊時照片（本院卷第92
      頁），前開所述94年1月18日協議書內載明164-7及163 地
      號（西大路315巷）有磚造圍牆相隔， 以及上訴人推案銷
      售房屋時現場確殘留部分磚造圍牆（本院卷第93頁），且
      上訴人對於164-7地號土地以前係經由勝利路228巷出入並
      不爭執等事實，因認被上訴人丑○○等11人所述：163 地
      號土地之西大路315巷乃私設道路， 係經以前地主同意而
      提供予西大路315巷內上開住戶為道路 對外通行使用，惟
      以前即未同意提供予164-7地號土地上之住戶使用，164-7
      地號土地上之以前住戶一向以勝利路228巷供出入，故163
      、164-7地號土地在94年1月18日簽訂協議書前一直以磚造
      圍牆相隔乙節，應屬實在。
    4.上訴人雖稱：315巷內之6號房屋懸掛「永盛團體制服」招
      牌、10號房屋經營「永和當鋪」，可見通行者尚包括其他
      不特定之顧客云云。惟查既成道路須符合前開不特定之公
      眾通行所必要，於公眾通行之初土地所有權人並無阻止及
      經歷之年代久遠而未曾中斷等三要件始足成立，系爭 163
      地號土地當初係經土地所有權人同意提供予西大路巷內門
      牌1、3-10 號房屋特定對象日常生活對外交往或聯繫之用
      ，針對6、10 號房屋住戶改經營店鋪後，土地所有權人仍
      同意該住戶之顧客經由西大路315巷前往，仍係經163地號
      土地所有權人同意之結果。163 地號土地所有權人以前即
      無同意將土地提供予164-7地號土地住戶通行使用，2筆土
      地向以磚造圍牆相隔，承攬上訴人建屋工程之承包商葉富
      明於94年1月18 日前開協議書因而表明：「於建物完成後
      取得使用執照一個月內……其建構方式以白長33 尺、高5
      尺欄杆間隔5寸之柵欄為主……」（本院卷第120頁），亦
      即同意於上訴人之建物興建完成後回復設置與原先圍牆有
      相同阻隔作用之柵欄明確。自上開歷程觀察，益認西大路
      315巷乃163地號土地所有權人私設之通路，與既成道路之
      要件顯然有間。
    5.上訴人另指摘：163 地號土地所有權惟獨排除上訴人通行
      ，上訴人之建物設有停車位，茲無法通行163 地號土地致
      與公路相通，上訴人受害有過之無不及，尤應受到通行權
      之保障等節。然查系爭163 地號土地並無公用地役關係存
      在，已如上述，則地主即被上訴人庚○○等11人不同意上
      訴人通行使用163地號土地， 核係渠等依法行使所有權能
      ，他人無從置喙。 上訴人在164-7地號上設計興建建物時
      ，本應先行考慮停車位車庫及對外通行之事項，並先行取
      得鄰地163地號土地所有權人之同意， 茲行為有欠周詳，
      建竣房屋後強勢主張自己有通行利益，恝置法律保障他人
      所有權能不論，殊無足取。
  (三)承上開說明，163地號土地（西大路315巷）係以前之土地所
    有權人同意提供土地予西大路巷內上開門牌住戶（特定對象
    ）供作日常生活對外交往通行之用，係私設通路，並未同意
    提供予164 -7地號土地之住戶通行使用，故163及164-7地號
    土地因而一向以磚造圍牆為相隔，可 見163地號土地（西大
    路315巷）並非既成道路，無公用地役關係存在。
八、依上所陳，上訴人在未取得163 地號土地所有權人即被上訴
    人庚○○等11 人之同意前，逕自要求通行使用163地號土地
    ，兩造發生劇烈爭執，被上訴人因而在163 地號土地上設置
    系爭圍籬，意在回復原先在於94年1月18日前一向存在163、
    164-7地號土地間有所 阻隔之狀態，尚難認有任何背於善良
    風俗可言；且被上訴人 在163地號土地上設置圍籬，而非在
    上訴人所有164-6、164-7地號上為之，亦難認有侵害上訴人
    土地所有權之意思及行為。是 故，上訴人依民法第767條規
    定、追加依第184條第1項後段及第185條第1項後段規定，請
    求被上訴人拆除系爭圍籬、禁 止被上訴人在163地號架設圍
    籬或為其他防阻上訴人通行之行為，為無理由，均不應准許
    。
九、綜上所述，上訴人依民法第767 條規定，請求被上訴人拆除
    本判決附圖一所示之綠色圍籬，為無理由，不應准許；其假
    執行之聲請亦失依附，應併予駁回。原審為上開結論之判決
    ，並無不合，上訴人仍執陳詞提起上訴，為無理由，應予駁
    回。上訴人另於本審追加依民法第184 條第1項後段、第185
    條第1項等規定， 請求拆除系爭圍籬禁止被上訴人架設圍籬
    或為其他防阻上訴人通行之行為，亦屬無據，仍應駁回。
十、上訴人聲請本院傳訊證人葉富明，以證明系爭163及164-7地
    號間之磚造圍牆並非界址所在（本院卷第224 頁），惟本件
    訴訟非在確認上開2 筆土地之界址，而磚造圍牆存在之事實
    為兩造所不爭執，其存在之意義顯示上開2 筆土地以圍牆阻
    隔並不相通之事實，詳如前陳，磚造圍牆是否即係2 筆土地
    之界址並非本件重要爭點，故證人葉富明無傳訊之需。又上
    訴人於準備程序終結後，始聲請本院向新竹市政府稅務局查
    詢163地號土地是否有申請免繳地價稅， 意欲證明該地號土
    地為既成巷道之事實；另聲請本院傳訊證人李晉安律師以證
    明磚造圍牆並非上開2筆土地之界址等項（本院卷第232頁）
    。前者因稅捐機關是否就163地號土地核准免繳 地價稅，係
    稅務上之認定，與既成道路在法律上有嚴格要件始足成立，
    二者並不相同，稅捐機關之認定不生拘束本院之效力，本院
    應綜合斟酌卷附全部證據以認定西大路315巷是 否符合既成
    道路之要件；後者因磚造圍牆是否係163及164-7地號之界址
    ，並非本件訴訟之爭點，核無向新竹市政府稅務局調查及傳
    訊證人李晉安律師之必要，附此說明。
十一、據上論結：本件上訴及追加之訴均為無理由，依民事訴訟
      法第463條、第385條第1項 前段、第449條第1項、第78條
      、第85條第1項本文，判決如主文。
中    華    民    國    99    年    4     月    28    日
                  民事第一庭
                      審判長法  官  張耀彩
                            法  官  盧彥如
                            法  官  林金吾
正本係照原本作成。
不得上訴。
中    華    民    國    99    年    4     月    28    日
                            書記官  張淑芳

司法院資訊處製作；財團法人民間司法改革基金會備份。
